【裁判字號】    92,上訴,312
【裁判日期】    920818
【裁判案由】    殺人未遂
【裁判全文】
臺灣高等法院臺南分院刑事判決          九十二年度上訴字第三一二號        Ｇ
      上  訴  人  臺灣雲林地方法院檢察署檢察官
      上  訴  人
      即  被  告  甲  ○  ○
      選任辯護人  詹  俊  平
右上訴人因被告殺人未遂案件，不服臺灣雲林地方法院九十一年度訴字第四三九號中
華民國九十二年一月三十日第一審判決（起訴案號：臺灣雲林地方法院檢察署九十年
度偵字第二五三０號、九十一年度偵字第四五七三號），提起上訴，本院判決如左：
      主      文
原判決撤銷。
甲○○傷害人之身體，處有期徒刑肆月。如易科罰金以參佰元折算壹日。扣案之牧草
刀壹支沒收。
      事      實
一、甲○○於民國九十年五月九日中午，甲○○騎乘車號ＮＵＵ─三０五號機車攜帶
    牧草刀準備前往田裡割牧草，此時連文杉駕駛自用小貨車與甲○○同方向行駛在
    後，行經雲林縣臺西鄉○○村○○路一五號丙○○之住處附近，甲○○忽然間聽
    到汽車加油聲很大，回頭看見丙○○開車之情勢，懷疑要撞其機車，甲○○急忙
    閃避因而連人帶車摔落水溝內，丙○○見狀即將車駛回其住宅門口，雙方因而發
    生糾紛，復因甲○○懷疑丙○○騷擾他的媳婦，心生不滿等夙怨，隨後丙○○從
    車上抽出一把尖刀往甲○○剌去（未剌到），而甲○○即拿牧草刀朝丙○○身體
    揮砍，致丙○○頭部及左上臂各被砍了一刀，因而受有頭頂裂傷約三公分、左上
    臂割裂傷約六公分合併肌肉斷裂等傷害。此時，連林挽與丁素霞先後自屋內跑出
    來到庭院，見上開情狀，丁素霞楞了一下隨即打電話報警，連林挽則隨地撿起一
    支「木棍」予以格擋。甲○○因見丁素霞已報警，來不及騎機車即匆忙離去。
二、案經丙○○訴由雲林縣警察局台西分局報告臺灣雲林地方法院檢察署檢察官偵查
    起訴。
      理      由
一、上訴人即被告甲○○對於前揭事實坦承不諱，惟辯稱：案發現場是在丙○○家庭
    院外的大馬路，並非在丙○○家庭院內。且因為丙○○持尖刀要刺他，又開車欲
    撞他所騎乘的機車，他才拿牧草刀阻擋，並無殺害丙○○的意思等語。
二、經查：
（一）被告自白有傷害丙○○的事實，有全民醫院診斷證明書、現場遺留有血跡之照
      片等在卷可稽。是被告此部分的自白，與事實相符，應可採信。故丙○○於右
      揭時間、地點，確實因被告行為而受有頭頂裂傷約三公分、左上臂割裂傷約六
      公分合併肌肉斷裂等傷害的事實，堪予認定。
（二）關於案發現場究竟係在丙○○家庭院內或庭院外靠近乙○○家門口的大馬路。
      由現場遺留有血跡的照片觀之，血跡主要集中在照片所示之處，有現場遺留有
      血跡之照片二張可稽（見警卷第一九頁）。而第一張血跡照片是在丙○○住宅
      庭院內，第二張血跡照片是在丙○○住宅庭院鐵門外，此有報告書及連宅相關
      配置圖在卷可參（見偵卷第九八頁、第九四頁），核與證人即承辦警員李銘治
      證稱血跡是在庭院裏面相符（見偵卷第八九頁）。是被告與丙○○係在連家庭
      院發生本件犯行，應可認定。
（三）至被告辯稱丙○○持尖刀攻擊他，業經證人林育成證稱：「（問：到告訴人住
      處看到何事？）我與舅舅到告訴人住處，機車已在水溝裏面，丁素霞跑出來罵
      我們，叫我們不可以牽機車，如果要牽機車，要讓我們死。」、「（問：告訴
      人當時有何動作？）他手上拿刀，又凶我們。」、「（問：告訴人有無追出來
      要對你們如何？）沒有」（見原審卷第八一頁）。而許志勇則證稱：「我們要
      把機車牽回去，他們就罵我們，幹你娘，若你們再來就要讓你們死。」、「我
      們要牽機車，告訴人就拿刀好像追我們。」（見原審卷第八七頁）等語觀之，
      林育成、許志勇均證稱事後騎機車前往丙○○住處欲牽回被告機車時，均有看
      到丙○○手持尖刀，是被告辯稱告訴人有持尖刀剌他，其始持牧草刀揮砍，應
      可採信，證人連林挽、丁素霞為告訴人之母親、配偶，其等證詞有偏頗，實不
      足為奇，且其等就被告之牧草刀究係隨身攜帶抑係返家拿取，所證已有不符（
      見警訊筆錄），顯難採信，雖關於丙○○是否有拿刀追出來，二人證述並不完
      全相符，惟該二證人到達時間並不完全一致，又係在慌亂之間，所見並不完全
      相符，正足以表示該證人事前並未勾串，故要難因該二證人所證不完全相符，
      遽認其證言不可採。復查被告就持牧草刀砍傷告訴人等重要犯行坦承不諱，並
      未隱瞞，衡情自無就事發緣由飾詞掩飾之理，況查被告與丙○○間，雖曾因被
      告懷疑丙○○騷擾其媳婦，致心生不滿，惟上開情事，係發生在距今約二、三
      年前，業經丙○○證述在卷，實無二、三年後又突然心生憤恨持刀前往將告訴
      人砍傷之理，故依各情相互參酌，被告於警訊中所供案發過程較為可採。
    綜上所述，被告傷害丙○○的事實，堪予認定。
三、公訴意旨雖依證人丙○○、連林挽、丁素霞的證詞，及丙○○頭頂的傷勢已經見
    骨，而左上臂裂傷部分已達肌肉斷裂的程度，認被告有殺人故意。經查：
（一）按殺人未遂與傷害之區別，應視加害人有無殺意為斷，被害人受傷之程度，被
      害人受傷處所是否為致命部位，及傷痕多寡，輕重如何，固可供為認定有無殺
      意之參考，但不能據為區別殺人未遂與傷害之絕對標準；至行為人下手之情形
      如何，以及有無殺害被害人之動機，均不失為審究有無殺人犯意之重要參考資
      料（最高法院九十年度台上字第一八九七號及九十年度台上字第四六一號判決
      參照）。
（二）被告與丙○○間，因被告懷疑丙○○騷擾其媳婦，致心生不滿，惟上開情事，
      係發生在距今約二、三年前，業經丙○○證述在卷（見原審卷第三五頁反面）
      。是被告雖對丙○○不滿，但事隔二、三年，有無可能因此萌生殺人犯意，並
      非無疑。惟被告攜帶牧草刀將丙○○殺傷，究係基於殺人犯意或者傷害、教訓
      之意，查農民攜帶牧草刀前往田裡割牧草乃屬正常合乎職業之行為，故單純以
      被告攜帶牧草刀的行為，尚難認定被告即有殺人犯意。再者，證人丙○○、連
      林挽、丁素霞雖均證稱被告於砍傷丙○○的過程中，曾口稱：給你死等語。但
      人於激怒時，不免口出惡言，常言過其實。由被告係因不滿丙○○的行徑及當
      日二人發生口角的情形觀之，被告口出給你死等語，僅足認係一時激忿之情緒
      性言詞，尚難憑以認定被告有殺人犯意。
（三）被告在攻擊丙○○時，是否刻意朝致命的頭部攻擊？由丙○○證稱：「先被砍
      到我手部、再砍我頭部」（見原審卷第三九頁背面）。關於被告如何攻擊丙○
      ○，丙○○自然最為清楚，而由丙○○上開證詞，足認左上臂傷勢，是在頭部
      受傷之前。是手臂的傷勢應非為保護頭部而遭砍傷。再佐以診斷證明書上圖示
      左上臂受傷的情況（見偵卷第一０二頁），衡情，若因護頭而遭砍傷，理應受
      傷部位是接連手掌的手臂部位，而非如圖示之部位，又若係告訴人頭部攻擊，
      以該鋒利之牧草刀，刀身長約四十二．八公分，應可輕易致告訴人於重大傷害
      ，何以頭頂僅裂傷約三公分，且依下醫師所證骨頭還沒有受到傷害等情觀之，
      被告應係與告訴人相互攻擊時朝丙○○身體隨意攻擊，而非刻意朝其頭部攻擊
      。
（四）依卷附之全民醫院診斷證明書所載，丙○○的傷勢為：頭頂裂傷約三公分，
      左上臂割裂傷約六公分合併肌肉斷裂（見警卷第一六頁）。而上開傷勢的深
      度，業經證人即診治醫師丁英仙醫師到庭證稱：「（問：頭頂縱向裂傷，長約
      三公分，深達骨頭是多深？）從頭部的結構，外層皮膚、皮下組織還有比較厚
      的膜，後面就是骨頭。本件的外力，就是比裂傷大一點，已經見到骨頭，但是
      骨頭還沒有受到傷害，深度不會超過一公分。」、「（問：當天的傷勢，有無
      致命之虞？）沒有立即的生命危險，因為神經反射、神智正常。」、「（問：
      手臂部分情形如何？）手部上臂裂傷，算是比較深的傷，已經傷到肌肉，部分
      肌肉斷裂。」、「（問：有無住院觀察？）有，從五月九日到五月十四日出院
      。」、「（問：住院期間有無引發其他病症？）沒有。受到重力會發生挫傷、
      腦部直接受傷，也會產生顱內出血，但丙○○住院期間沒有產生其他併發症。
      所以，在第五天，我們就同意他出院。」（見原審卷第九四頁、第九五頁）。
      由證人丁英仙醫師之證詞，足認丙○○當時傷勢，頭頂裂傷的深度不超過一公
      分，並非深度重創，且無立即之生命危險。而被告行兇所持之牧草刀，刀身長
      約四十二．八公分（見偵卷第八七頁），刀尖尖銳，而所致丙○○之傷勢，並
      非深重，顯見被告以上開牧草刀揮砍丙○○時，下手力道並非深猛。雖然，檢
      察官依照丁英仙醫師證稱：「（問：依照你專業判斷，若此病人不接受你治療
      ，是否會有生命危險？）若都不治療，因為動脈血管血液一直流，一定會有生
      命危險，頭部血管血流的速度相當快，不可以放著不處理。」（見原審卷第九
      五頁反面）及丙○○頭部傷勢已見骨等情狀，認定被告有殺人的犯意。惟丙○
      ○的傷勢當時並無立即生命危險，業據丁英仙醫師證述在前。而受傷不接受治
      療，放任血液直流，並不合乎經驗法則。是自不得以丙○○倘不接受治療會有
      生命危險，而推論被告有殺人犯意。故由丙○○的傷勢研判，亦不足認定被告
      主觀上有致丙○○於死地之決意。
  綜上所述，被告以上開牧草刀揮砍丙○○時，下手力道並非深猛，於丙○○受傷後
  ，並未伺機猛力追殺，顯見被告當時主觀上並無殺害丙○○生命之故意，自不得論
  以殺人未遂之罪名。
四、核被告所為，係犯刑法第二百七十七條第一項之傷害罪。公訴意旨認係犯殺人未
    遂罪，尚有未洽，惟因公訴人起訴之基本事實既屬相同，起訴法條應予變更，併
    此敘明。原審因認被告該部分犯行罪證明確予以論科固非無見，公訴人仍執起訴
    意旨認被告有殺人犯意，提起上訴，核無理由；惟查就本案雙方糾紛之緣由及經
    過原審疏未詳查載明於事實欄，自有違誤，被告據此提起上訴為有理由，是原判
    決既有可議，自應由本院將原判決撤銷改判。爰審酌被告與告訴人間因行車發生
    糾紛，復因甲○○懷疑丙○○騷擾他的媳婦，心生不滿等夙怨，雙方進而持刀互
    砍，被告甲○○閃避得宜，未被剌傷，而被告持牧草刀揮砍丙○○，造成丙○○
    受有頭頂裂傷約三公分、左上臂割裂傷約六公分合併肌肉斷裂的傷害，並因此住
    院五天，犯後迄未與丙○○達成和解賠償損害，及其犯罪之動機、手段、目的、
    犯後態度等一切情狀，量處如主文所示之刑，並諭知易科罰金之折算標準。扣案
    之牧草刀一支，係被告所有供犯罪所用之物，業據被告供承在卷，應依刑法第三
    十八條第一項第二款規定宣告沒收。
據上論斷，應依刑事訴訟法第三百六十九條第一項前段、第三百六十四條、第二百九
十九條第一項前段、第三百條，刑法第二百七十七條第一項、第四十二條第一項、第
三十八條第一項第二款、罰金罰鍰提高標準條例第一條前段、第二條，判決如主文。
本案經檢察官曾銘芳到庭執行職務。
中    華    民    國      九十二      年      八      月      十八      日
                                  臺灣高等法院臺南分院刑事第三庭
                                      審判長法官  陳    義    仲
                                            法官  陳    清    溪
                                            法官  宋    明    蒼
右正本證明與原本無異。
被告不得上訴。
檢察官如不服本判決，應於判決送達後十日內向本院提出上訴。
                                      法院書記官  余    素    美
中    華    民    國      九十二      年      八      月      二十      日
附錄本案論罪科刑法條全文：
刑法第二百七十七條第一項：
傷害人之身體或健康者，處三年以下有期徒刑、拘役或一千元以下罰金。


司法院資訊處製作；財團法人民間司法改革基金會備份。
